【裁判字號】    94,上更(五),115
【裁判日期】    950523
【裁判案由】    返還不當得利
【裁判全文】
臺灣高等法院民事判決               94年度上更(五)字第115號
上  訴  人  甲○○
            乙○○○
            丙○○
            丁○○○
共      同
訴訟代理人  張秀夏律師
複 代理 人  張菀萱律師
上  訴  人  戊○○
            子○○   (兼黃光春之承受訴訟人)
            壬○○   (兼黃光春之承受訴訟人)
            寅○○   (兼黃光春之承受訴訟人)
被 上訴 人  辛○○○ (即黃光春之承受訴訟人)
            庚○○   (即黃光春之承受訴訟人)
            己○○   (即黃光春之承受訴訟人)
            癸○○   (即黃光春之承受訴訟人)
            丑○○   (即黃光春之承受訴訟人)
上  二  人
法定代理人  寅○○
共      同
訴訟代理人  林凱倫律師
上列當事人間返還不當得利事件，上訴人對於中華民國86年1月
13日臺灣臺北地方法院85年度重訴字第650號第一審判決提起上
訴，經最高法院第五次發回更審，本院於95年5月9日辯論終結，
判決如下：
    主      文
原判決關於命上訴人戊○○、子○○、壬○○、寅○○給付部分
，及該部分假執行之宣告，暨命上訴人戊○○、子○○、壬○○
、寅○○負擔訴訟費用之裁判，除確定部分外均廢棄。
上廢棄部分，上訴人甲○○、乙○○○、丁○○○、丙○○在第
一審之訴及假執行之聲請均駁回。
甲○○、乙○○○、丁○○○、丙○○之上訴駁回。
第一、二審及發回前第三審訴訟費用，除確定部分外，由上訴人
甲○○、乙○○○、丁○○○、丙○○負擔。
    事實及理由
甲、程序部分：被上訴人黃光春已於民國91年8月20日死亡，其
    繼承人為辛○○○、庚○○、壬○○、寅○○、子○○、己
    ○○、癸○○、丑○○等8人（下稱辛○○○等8人），有繼
    承系統表及戶籍謄本在卷可考，茲據辛○○○等8人於本院
    前（更三）審聲明承受訴訟，核無不合，應先敘明。
乙、實體部分：
一、上訴人即被上訴人甲○○、乙○○○、丁○○○、丙○○（
    下稱甲○○等4人）主張：伊等所有坐落台北市○○區○○
    段3小段921地號土地（下稱系爭土地）應有部分依序分別為
    13258/90000、35/100、2782/90000、4828/90000。已死亡
    之黃光春所有建號2462、戊○○所有建號2463、2482、寅○
    ○所有建號2483、3587、壬○○所有建號2484、2485及子○
    ○所有建號4115等7筆建物（黃光春等取得系爭建物之日期
    、建物面積如附表三所示），均坐落在系爭土地上。黃光春
    等並無得為無償占用系爭土地之權利，渠等取得系爭建物迄
    今均未付分文代價予地主，自獲有相當於租金之不當得利云
    云。爰依不當得利之法律關係，求為命黃光春之繼承人辛○
    ○○等8人及戊○○、寅○○、壬○○及子○○給付如附表
    一所示之金額及自起訴狀繕本最後送達之翌日（即85年6月1
    日）起加付法定遲延利息之判決（原審判命戊○○、子○○
    、壬○○、寅○○等4人－下稱戊○○等4人－分別給付甲○
    ○等4人如附表四所示之金額及法定遲延利息，駁回甲○○
    等4人其餘之請求，兩造各就其敗訴部分聲明不服，提起上
    訴，甲○○等4人除仍請求黃光春之繼承人辛○○○等8人給
    付如附表一所示金額之本息外，並請求戊○○等4人分別再
    給付如附表二所示金額之本息。又甲○○等4人另對寅○○
    所有3587建號房屋即附表三編號8部分之請求，經更審前本
    院86年度重上字第125號維持原審所為甲○○等4人敗訴之判
    決，未據甲○○等4人聲明不服，已告確定）。其上訴聲明
    ：(一)原判決駁回上訴人甲○○等4人對於被上訴人寅○○、
    壬○○、戊○○、子○○、辛○○○、庚○○、己○○、癸
    ○○、丑○○等如附表一、二之請求，暨訴訟費用之裁判均
    廢棄。(二)廢棄部分，被上訴人辛○○○等8人應給付上訴人
    甲○○等4人如附表一所示之金額，及自85年6月1日起至清
    償日止按年息5％計算之利息。被上訴人戊○○、子○○、
    壬○○、寅○○應再分別給付上訴人甲○○等4人如附表二
    所示之金額，及均自85年6月1日起至清償日止按年息5％計
    算之利息。(三)願供擔保，請准宣告假執行。其答辯聲明：上
    訴人戊○○等4人之上訴駁回。
二、被上訴人即上訴人戊○○等4人及被上訴人辛○○○等8人則
    以：被上訴人甲○○、丙○○及訴外人甘建福（即乙○○○
    之夫）、林明成（即丁○○○之夫）等人，於69年5月26日
    與辛○○○等8人之被繼承人黃光春簽訂合建契約（下稱第
    一份合建契約），約定甲○○等4人提供系爭土地及出具土
    地使用權同意書（下稱系爭同意書），交由黃光春出資興建
    房屋出售並平均分配價金。黃光春乃於同年9月7日以訴外人
    春煇建設股份有限公司（負責人為黃光春，下稱春煇公司）
    名義，另與甲○○等4人簽訂合建契約（下稱第二份合建契
    約），除約定以春煇公司為起造人，興建「春暉新世界大樓
    」外，其餘內容均與第一份合建契約相同。系爭房屋均屬該
    大樓之一部分，使用系爭土地，自非無法律上之原因。況上
    開2462建號等房屋及其坐落之基地，原由訴外人東光百貨股
    份有限公司（下稱東光公司）向春煇公司及上訴人甲○○等
    4人分別購買房屋及土地，因東光公司未付房屋價金，經春
    煇公司解除房屋部分之買賣契約，訴請所有權移轉登記獲勝
    訴確定判決後，再由該公司與東光公司協議，指定將房屋移
    轉登記為黃光春、戊○○、寅○○、壬○○等4人所有，亦
    不能因房屋占用之系爭土地即其基地應有部分，遭第三人聲
    請假扣押查封，致甲○○等4人未為系爭土地應有部分之所
    有權移轉登記，即謂黃光春、戊○○、寅○○、壬○○等4
    人係無權占有系爭土地。至於4115建號房屋，係黃光春所分
    得，再輾轉出售與子○○，該房屋使用系爭土地，更非無法
    律上之原因。縱辛○○○等8人及戊○○等確無權使用系爭
    土地，然甲○○等4人就系爭土地之應有部分合計僅約58.19
    ％，其請求伊等給付全額之不當得利，仍屬無據等語，資為
    抗辯。並聲明：(一)原判決不利上訴人寅○○、壬○○、子○
    ○、戊○○部分廢棄。(二)上廢棄部分，被上訴人甲○○等4
    人在第一審之訴及假執行之聲請均駁回。其答辯聲明：(一)駁
    回上訴人甲○○等4人之上訴及假執行之聲請。(二)若受不利
    判決，請准提供台北國際商業銀行、第一商業銀行、台灣省
    合作金庫、華南商業銀行、彰化商業銀行無記名可轉讓定期
    存單或現金為擔保免為假執行。
三、甲○○等4人主張伊等就系爭土地，分別有應有部分依序為
    13258/90000、35/100、2782/90000、4828/90000。黃光春
    所有建號2462、戊○○所有建號2463、2482、寅○○所有建
    號2483、壬○○所有建號2484、2485及子○○所有建號4115
    等7筆建物坐落系爭土地上等情，有甲○○等4人提出之土地
    登記簿謄本、建物登記簿謄本可稽（外放證物），且為辛○
    ○○等8人及戊○○所不爭執，堪信為真正。
四、甲○○等4人另主張附表三編號1至7等開建物無法律上之原
    因占用系爭土地，依不當得利法律關係求為命辛○○○等8
    人給付如附表一所示之不當得利；請求戊○○等4人給付如
    附表二及附表四所示之不當得利。辛○○○等8人及戊○○
    則否認附表三編號1至7建物係無權占用系爭土地，並以前開
    情詞置辯。經查：
  (一)黃光春於69年5月26日與上訴人甲○○、丙○○及訴外人甘
    建福、林明成簽訂第一份合建契約，約定「由甲方（即甲○
    ○等地主）提供系爭土地作為建築基地，由乙方（即黃光春
    ）出資興建房屋，各別共同出售。‧‧‧三(四)於確定房屋平
    面配置圖之日起三個月內，以雙方或其所指定之人（指定人
    應就該第三人之行為負責）申請建造執照，‧‧‧七房屋銷
    售(一)全部房地均以各別共同銷售之方式處理，但得視市場之
    情形，經雙方協議，以押租或其他之方式處理。(二)房屋之銷
    售費用‧‧，雙方平均分攤之。‧‧(四)銷售契約分為房屋及
    土地兩部分，分別與客戶訂約，房屋價款由起造人名義開統
    一發票收款，土地價款由甲方以地主之名義製開收據收款，
    銷售房地總價款中，房屋與土地各佔貳分之壹。(五)售價及保
    留戶數，由雙方隨時磋商決定。」等文句；另該第一份合建
    契約附約第7條第4款約定「銷售契約分房屋土地兩部分‧‧
    ，不論房屋及土地之名義為何人所銷售（包括已售及未售）
    ，房地之總價款，甲乙雙方各得貳分之壹」，第6款約定「
    於房屋全部建造完成時，或於申請建照時，或於建照期間，
    一方願保留或承受若干房屋時，其房地價款，在其所得總價
    款中扣抵，未能全部售出，為便於結算，得由雙方協議分配
    承受餘屋，協議不成，即抽籤決定之」。第9條附則第4款約
    定「本約甲乙雙方之簽約名義，得於本約簽訂後經雙方協議
    提出名義之更換」，有兩造不爭執真正之該第一份合建契約
    及附約可稽（外放證物）。
  (二)同年9月7日，系爭土地登記名義人即甲○○等4人與黃光春
    為負責人之春煇公司依第一份合建契約附約第9條第4款約定
    ，訂立合作興建房屋契約書，即第二份合建契約，約定甲○
    ○等4人提供土地，由春煇公司出資合作興建房屋。並由甲
    ○○等4人出具「土地使用權同意書」，供春煇公司請領建
    照，建造「春暉新世界大樓」等事實，亦有兩造不爭執真正
    之第二份合建契約（外放證物）及建造執照（原審卷第90頁
    ）在卷可稽。且上訴人確曾就系爭土地出具「土地使用權同
    意書」交付黃光春供春煇公司建築使用，有該「土地使用權
    同意書」附於台北市政府工務局建築管理處69建中山（中二
    ）字第30號建造執照卷內，此業據原審調閱該案卷查明無訛
    ，並有土地使用權同意書影本附卷可稽（本院更(二)卷第233
    頁），且為甲○○等4人所不爭執。
  (三)該「土地使用權同意書」記載：「春煇建設股份有限公司、
    黃光春擬在下列土地建築壹拾參層ＲＣ造建築物壹棟，業經
    甲○○等人同意，為申請建造執照特立此同意書為憑。」，
    上開同意書記載甲○○、丙○○、乙○○○、丁○○○等人
    與黃光春、春煇公司均為當事人。則黃光春與訴外人春煇公
    司依土地使用權同意書及合建契約均對系爭土地有使用權，
    得於系爭土地上建造房屋，此使用權並不限於在建造房屋期
    間得無償使用系爭土地，房屋建造完成後，若合建契約及土
    地使用同意書無其他效力消滅情事，所建成之房屋即屬有權
    占有系爭土地，否則黃光春與春煇公司所建房屋於房屋建竣
    後即成為無權占有而須負拆屋還地之義務，顯與合建契約及
    地主出具「土地使用同意書」之目的不符。系爭房屋既係春
    煇公司依第二份合建契約建造完成，應認系爭房屋在第二份
    合建契約及「土地使用同意書」未解除或失效前，並非無權
    占有系爭土地。
  (四)另依第二份合建契約之約定，甲○○等4人與春煇公司間，
    係由前者提供土地，後者提供資金及技術，以完成「春暉新
    世界大樓」之興建，並於完成後由雙方「各別共同銷售」、
    「分別訂約」及「平分費用與價金」。而房屋無法與土地分
    離獨立存在，乃公眾周知之事實，則於買受人向一方表示購
    買該大樓之意思，並與該一方簽訂房屋買賣契約後，他方如
    能拒絕與買受人訂約出賣該房屋坐落之基地，將無法保障交
    易安全。依誠信原則，基地所有人應與建物買受人訂約出賣
    該建物之基地持分，始與上開雙方「各別共同銷售」、「分
    別訂約」之原則相符。從而依地主及建商雙方分別與買受人
    簽訂土地及房屋買賣契約之內部約定，買受人購買房屋及土
    地之效力不得予以割裂認定。
  (五)黃光春所有2462建號房屋、戊○○所有2463、2482建號房屋
    、壬○○所有2484、2485建號房屋、寅○○所有2483建號共
    6戶房屋，係訴外人東光公司於建造之初，連同基地應有部
    分一併向春煇公司買受，並依第二份合建契約之約定，分別
    與春煇公司、地主簽訂房屋、土地買賣契約，地主間並約定
    應由乙○○○移轉系爭土地應有部分28948/90000予東光公
    司。嗣因東光公司欠繳價金，房屋部分經春煇公司解除契約
    ，出賣人春煇公司於解除契約訴請返還房屋之所有權移轉登
    記取得勝訴判決確定後，春煇公司與東光公司協議，分別由
    春煇公司指定移轉登記名義人為黃光春、戊○○、壬○○、
    寅○○，以抵償春煇公司積欠之款項，並由東光公司逕行辦
    理所有權移轉登記予黃光春、戊○○、壬○○、寅○○，有
    辛○○○等8人及戊○○提出之原審81年重訴字第486號、第
    700號民事事判決各1件、春煇公司與東光公司之協議書1件
    、前揭房屋之登記謄本各1件、本院84年上字第2484號刑事
    判決等可稽（外放證物被證11、12、13、18、26號），且為
    甲○○等4人所不爭執。則東光公司於買受房地後，應已取
    得該房地之使用權，東光公司其後與春煇公司協議將房屋所
    有權移轉登記予黃光春、戊○○、壬○○、寅○○等4人時
    ，並將各該房屋基地使用權讓與黃光春、戊○○、壬○○、
    寅○○等4人一節，亦堪認定。否則黃光春、戊○○、壬○
    ○、寅○○等4人斷不可能同意僅買受房屋而不考慮房屋基
    地使用之情形，任令將來房屋可能遭受拆屋還地之危險於不
    顧。而房屋無法與土地分離獨立存在，依第二份合建契約之
    約定，買受人於向房屋出賣人簽訂房屋買賣契約後，土地所
    有人亦應與房屋買受人訂約出賣該房屋之基地，不得拒絕。
    則春煇公司於東光公司無力給付房屋價金而為解除契約之意
    思表示時，其效力應併及於東光公司與地主所訂之土地買賣
    契約部分。春煇公司將解約後收回之2462、2463、2482、24
    84、2485、2483建號6戶房屋轉賣黃光春、戊○○、壬○○
    、寅○○等4人時（黃光春等稱係抵債，惟不論係抵債或轉
    賣均係有償契約），甲○○等4人與春煇公司之上開第二份
    合建契約仍有效存在，則春煇公司即應依該合建契約之內部
    約定，將房屋賣得價金扣除費用後平均分配與甲○○等4人
    。因春煇公司未依合建契約辦理，亦僅生甲○○等4人得依
    第二份合建契約向春煇公司主張權利之問題。依第二份合建
    契約興建之上開2462等6戶建號房屋其使用基地之權利並不
    因而喪失。又據黃光春、戊○○、壬○○、寅○○等4人分
    別與春煇公司所立之協議書第4條約定：「乙方（指黃光春
    、戊○○、壬○○、寅○○等4人）所取得之房屋，其取得
    應攤基地持分問題，由雙方依本棟房屋建主與地主合建契約
    約定合建分售原則與原地主協商解決」字樣（本院上更(一)卷
    第103至110頁），依其文義，係就基地所有權（持分）取得
    之問題，約定由立協議書之黃光春、戊○○、壬○○、寅○
    ○等4人與春煇公司雙方，依第二份合建契約約定之合建分
    售原則，與原地主（即甲○○等4人）協商解決，並未就基
    地使用權有任何協議。足見立協議書之雙方均無基地不得使
    用之認知，否則不可能不於協議書記載明確。是春煇公司自
    東光公司收回之房屋，已與該屋之原有基地使用權，一併讓
    與黃光春、戊○○、壬○○、寅○○等4人，應認黃光春、
    戊○○、壬○○、寅○○等4人就該基地之使用有法律上之
    原因。況系爭2462等6戶建號建物原配置之基地，即乙○○
    ○應出賣之系爭土地應有部分28948/90000，於76年間遭假
    扣押查封，迄今仍未啟封，有土地登記簿謄本可稽，且為地
    主甲○○等4人所不爭執。是乙○○○亦無從將上開2462號
    等6戶建號建物基地出賣予建物所有人，自不得以上開2462
    建號等6戶建物未向基地所有人購買基地持分，而認其受有
    不當得利，致地主甲○○等4人受有損害。
  (六)上訴人子○○所有之4115建號房屋，係向訴外人劉雨治價購
    ；劉雨治則係購自黃光春，而黃光春則係於79年8月17日，
    依地主與建主等為處理春暉新世界大樓3樓以上未售房屋分
    組抽籤協議時抽得，有協議書可稽（本院上更(二)卷第68至71
    頁），且為甲○○等4人所不爭執。查該黃光春抽得之4115
    建號及其同組房屋，本即由黃光春所負責之春煇公司興建，
    所有權歸黃光春指定或春煇公司取得，依前述土地與房屋不
    能分離而單獨存在及協議書第1條約定「分組抽籤房屋（含
    其應分配之基地持分）‧‧」之文義，該分歸黃光春取得之
    4115建號房屋就其基地自有合法使用之權利，初不因土地所
    有權應有部分尚未移轉登記予黃光春或其繼受人，即謂該房
    屋無合法使用系爭土地之權利。況按第二份合建契約約定，
    若得分配部分之房屋，地主分得之房屋應係以移轉建商分得
    房屋基地應有部分為對價，此為本件前經最高法院88年度台
    上字第662號判決發回意旨所指明。子○○所有4115建號房
    屋，原係建商與地主間就「春暉新世界大樓」3樓以上未售
    出之餘屋協議分組抽籤，由黃光春抽得，嗣輾轉售與子○○
    ，依前開說明，地主分得房屋係以移轉建商分得房屋基地應
    有部分為對價，亦即地主與建商雙方因合建契約而相互取得
    房屋與基地之使用、收益權，相當於買賣或互易之法律關係
    ，則黃光春分得之該房屋，地主就其基地已無使用、收益之
    權能，縱子○○僅輾轉買受4115建號房屋，未能買受房屋基
    地所有權，因地主已無基地使用、收益之權能，且其房屋使
    用基地，係因地主與建商間相當於買賣或互易之法律關係而
    來，並非無法律上之原因，甲○○等4人自不得依不當得利
    之法律關係，訴請子○○給付相當基地租金之損害金。參以
    訴外人劉雨治另自建商購得因上揭3樓以上未售出之餘屋協
    議分組抽籤，而由建商抽之房屋，亦因無法取得基地所有權
    ，前經甲○○等4人對劉雨治訴請給付相當租金之不當得利
    ，本院另案93年上更(四)字第94號判決甲○○等4人敗訴，最
    高法院亦以95年度台上字第594號裁定駁回甲○○等4人上訴
    確定（本審卷第70至75頁），益證甲○○等4人以不當得利
    之法律關係，請求子○○給付相當基地租金之損害金，並非
    有據。
  (七)又甲○○等4人所有系爭土地因合建契約及「土地使用同意
    書」而交付黃光春及春煇公司使用，則系爭土地係甲○○等
    4人依約交付供建築房屋之用。從而甲○○等4人主張因辛○
    ○○等8人及戊○○上開房屋使用系爭土地致其受有不能使
    用土地之損害云云，即不足取。至於甲○○等4人依第二次
    合建契約提供系爭土地供春煇公司興建「春暉新世界大樓」
    ，雙方並約定於完成後由雙方「各別共同銷售」、「分別訂
    約」及「平分費用與價金」。若甲○○等4人認春煇公司未
    將銷售所得平分，致受有損害，乃其等得否依合建契約主張
    權利之問題，尚不得因而得認系爭建物對其基地係屬無權占
    有。
五、綜上所述，甲○○等4人依不當得利法律關係請求辛○○○
    等8人（黃光春繼承人部分）給付如附表一所示之不當得利
    及遲延利息；請求戊○○、子○○、壬○○、寅○○等給付
    如附表四及再給付如附表二所示金額之不當得利及遲延利息
    ，均無理由，應予駁回，其假執行之聲請亦失附麗應併駁回
    。原審判命上訴人戊○○、子○○、壬○○、寅○○應分別
    給付上訴人甲○○等4人如附表四所示之金額及自85年6月1
    日起算之法定遲延利息，並為假執行之宣告，尚有未洽，上
    訴人戊○○、子○○、壬○○、寅○○上訴意旨指摘原判決
    此部分不當，求予廢棄改判，為有理由。應由本院將原判決
    此部分廢棄，改判如主文第二項所示。至於原審為上訴人甲
    ○○等4人敗訴及駁回其假執行之聲請部分（除確定部分外
    ），並無不合。上訴人甲○○等4人上訴意旨指摘原判決此
    部分不當，求予廢棄改判，為無理由，應予駁回。
六、本件事證明確，兩造其餘主張及攻擊防禦方法，經核與判決
    之結果無影響，無逐一一論述之必要，並此敘明。
七、據上論結，上訴人戊○○、子○○、壬○○、寅○○之上訴
    為有理由，上訴人甲○○等4人之上訴為無理由，依民事訴
    訟法第450條、第449條第1項、第78條、第85條第1項前段，
    判決如主文。
中    華    民    國    95    年    5     月    23    日
            民事第四庭  審判長法  官  張劍男
                              法  官  丁蓓蓓
                              法  官  游明仁
正本係照原本作成。
如不服本判決，應於收受送達後20日內向本院提出上訴書狀，其
未表明上訴理由者，應於提出上訴後20日內向本院補提理由書狀
（均須按他造當事人之人數附繕本）上訴時應提出委任律師或具
有律師資格之人之委任狀；委任有律師資格者，另應附具律師資
格證書及釋明委任人與受任人有民事訴訟法第466條之1第一項但
書或第二項（詳附註）所定關係之釋明文書影本。
中    華    民    國    95    年    5     月    23    日
                              書記官  于  誠
附註：
民事訴訟法第466條之1（第一項、第二項）：
對於第二審判決上訴，上訴人應委任律師為訴訟代理人。但上訴
人或其他法定代理人具有律師資格者，不在此限。
上訴人之配偶、三親等內之血親、二親等內之姻親，或上訴人為
法人、中央或地方機關時，其所屬專任人員具有律師資格並經法
院認為適當者，亦得為第三審訴訟代理人。
附表一：黃光春部分（由其承受訴訟人給付）
┌────┬──────┬───────┐
│給付對象│比       率 │金額（新台幣）│
├────┼──────┼───────┤
│甲○○  │13258/52368 │ 1,052,197元  │
├────┼──────┼───────┤
│乙○○○│31500/52368 │ 2,499,941元  │
├────┼──────┼───────┤
│丁○○○│ 2782/52368 │   220,788元  │
├────┼──────┼───────┤
│丙○○  │ 4828/52368 │   383,166元  │
├────┴──────┼───────┤
│            應給付總額│ 4,156,092元  │
└───────────┴───────┘
附表二：戊○○、子○○、壬○○、寅○○部分
┌────┬──────┬─────┬─────┬─────┬──────┐
│給付對象│比       率 │戊○○部分│子○○部分│壬○○部分│ 寅○○部分 │
├────┼──────┼─────┼─────┼─────┼──────┤
│甲○○  │13258/52368 │ 112,324元│  52,576元│ 110,849元│   415,105元│
├────┼──────┼─────┼─────┼─────┼──────┤
│乙○○○│31500/52368 │ 266,874元│ 124,915元│ 263,369元│   986,258元│
├────┼──────┼─────┼─────┼─────┼──────┤
│丁○○○│ 2782/52368 │  23,570元│  11,032元│  23,260元│    87,104元│
├────┼──────┼─────┼─────┼─────┼──────┤
│丙○○  │ 4828/52368 │  40,904元│  19,146元│  40,367元│   151,164元│
├────┴──────┼─────┼─────┼─────┼──────┤
│            應給付總額│ 443,671元│ 207,669元│ 437,845元│ 1,639,630元│
└───────────┴─────┴─────┴─────┴──────┘
附表三：
┌─┬───┬──┬─────────┬────┬────┬────┬─────┬─────┬──────┬──┬────┬────────┬──────┬──────┬──────┐
│項│所  有│ 地 │門            牌  │ 主建物 │公共設施│ 總面積 │建物所需之│使用原告之│使用原告之  │權利│所 有 權│ 不當得利之時期 │  83年7月前 │ 83年7月後  │   總金額   │
│次│權  人│ 號 │   （台北市）     │  （M） │  （M） │  （M） │土地持份  │土地持份  │土地面積(M) │範圍│取 得 日│                │   之金額   │ 之金額     │            │
├─┼───┼──┼─────────┼────┼────┼────┼─────┼─────┼──────┼──┼────┼────────┼──────┼──────┼──────┤
│１│黃光春│2462│林森北路413號2樓  │ 3303.98│  504.41│ 3808.39│4679/90000│4679/90000│     367.93 │ 全 │83.03.22│83.3.19～85.3.31│  493,917.73│3,662,174.57│4,156,092.30│
├─┼───┼──┼─────────┼────┼────┼────┼─────┼─────┼──────┼──┼────┼────────┼──────┼──────┼──────┤
│２│戊○○│2463│錦州街50號2樓     │  932.38│  132.13│ 1064.51│1308/90000│1308/90000│     102.85 │ 全 │83.03.19│83.3.19～85.3.31│  142,257.21│1,023,749.59│1,166,006.80│
├─┼───┼──┼─────────┼────┼────┼────┼─────┼─────┼──────┼──┼────┼────────┼──────┼──────┼──────┤
│３│戊○○│2482│林森北路413號B1   │  274.85│   11.13│  285.98│ 351/90000│ 351/90000│      27.60 │ 全 │83.03.19│83.3.19～85.3.31│  38,174.53 │  274,721.79│  312,896.32│
├─┼───┼──┼─────────┼────┼────┼────┼─────┼─────┼──────┼──┼────┼────────┼──────┼──────┼──────┤
│４│子○○│4115│林森北路413號12樓 │  620.40│  164.51│  784.91│ 964/90000│ 964/90000│      75.80 │ 全 │83.08.23│83.8.23～85.3.31│       0.00 │  692,229.85│  692,229.85│
├─┼───┼──┼─────────┼────┼────┼────┼─────┼─────┼──────┼──┼────┼────────┼──────┼──────┼──────┤
│５│壬○○│2484│錦州街48號B1      │  701.53│   25.50│  730.03│ 897/90000│ 897/90000│      70.53 │ 全 │83.03.19│83.3.19～85.3.31│  97,557.12 │  702,066.81│  799,623.93│
├─┼───┼──┼─────────┼────┼────┼────┼─────┼─────┼──────┼──┼────┼────────┼──────┼──────┼──────┤
│６│壬○○│2485│錦州街50號B1      │  637.52│   25.88│  663.40│ 815/90000│ 815/90000│      64.09 │ 全 │83.03.19│83.3.19～85.3.31│  88,638.86 │  637,886.79│  726,525.65│
├─┼───┼──┼─────────┼────┼────┼────┼─────┼─────┼──────┼──┼────┼────────┼──────┼──────┼──────┤
│７│寅○○│2483│錦州街46號B1      │4428.39 │  561.79│ 4990.18│6131/90000│6131/90000│     482.10 │ 全 │83.03.19│83.3.19～85.3.31│ 666,803.49 │4,798,630.54│5,465,434.03│
├─┼───┼──┼─────────┼────┼────┼────┼─────┼─────┼──────┼──┼────┼────────┼──────┼──────┼──────┤
│８│寅○○│3587│林森北路413號6樓  │ 259.83 │   68.88│  328.71│ 404/90000│ 264/90000│      20.76 │ 全 │83.03.19│83.3.19～85.3.31│  28,712.46 │  206,628.36│  235,340.82│
└─┴───┴──┴─────────┴────┴────┴────┴─────┴─────┴──────┴──┴────┴────────┴──────┴──────┴──────┘
 標的：台北市○○區○○段參小段921地號
┌──┬────┬──────┬─────────────────────────────────┐
│項次│所有權人│  土地持份  │ 備                                                          註   │
├──┼────┼──────┼─────────────────────────────────┤
│ １ │甲○○  │13258/90000 │一建物土地持份計算方式：建物面積×1.22868/90000                   │
├──┼────┼──────┤  （53209/90000/43305.62＝1.22868/90000）                         │
│ ２ │乙○○○│31500/90000 │                                                                  │
├──┼────┼──────┤二相當於地租之不當得利計算方式：                                  │
│ ３ │丁○○○│ 2782/90000 │  建物使用原告之土地持份×土地總面積×當年期公告地價×80％×0.1   │
├──┼────┼──────┤                                                                  │
│ ４ │丙○○  │ 4828/90000 │三83年7月前之不當得利計算公式：（天/元）                          │
├──┼────┼──────┤  該建物使用原告之土地持份×7077×61020×0.8×0.1/12/30           │
│ ５ │寅○○  │  482/90000 │  （80.7.1～83.6.30之公告地價為61020元/M2）                       │
├──┼────┼──────┤  （每個月以30天計算）                                            │
│ ６ │劉雨治  │  109/90000 │                                                                  │
├──┼────┼──────┤四83年7月後之不當得利計算公式：（天/元）                          │
│ ７ │粘義鍠  │  250/90000 │   該建物使用原告之土地持份×7077×71097×0.8×0.1/12/30          │
├──┴────┼──────┤  （83.7.1～85.3.31之公告地價為71097元/M2）                       │
│ 合       計  │53209/90000 │  （每個月以30天計算）                                            │
└───────┴──────┴─────────────────────────────────┘
附表四：
┌─┬────┬───────────────────────┬─────┐
│項│        │         應給付對象之金額（新台幣）           │          │
│  │        ├─────┬─────┬─────┬─────┤          │
│次│被上訴人│ 甲○○   │ 乙○○○ │ 丁○○○ │ 丙○○   │應給付總額│
├─┼────┼─────┼─────┼─────┼─────┼─────┤
│１│戊○○  │  262,121 │  622,692 │   54,971 │   95,448 │1,035,232 │
├─┼────┼─────┼─────┼─────┼─────┼─────┤
│２│子○○  │  122,691 │  291,463 │   25,730 │   44,677 │  484,561 │
├─┼────┼─────┼─────┼─────┼─────┼─────┤
│３│壬○○  │  270,495 │  642,585 │   56,727 │   98,498 │1,068,305 │
├─┼────┼─────┼─────┼─────┼─────┼─────┤
│４│寅○○  │  968,694 │2,301,221 │  203,150 │  352,739 │3,825,804 │
└─┴────┴─────┴─────┴─────┴─────┴─────┘


司法院資訊處製作；財團法人民間司法改革基金會備份。
